【裁判字號】    99,交上易,101
【裁判日期】    991102
【裁判案由】    業務過失傷害
【裁判全文】
臺灣高等法院高雄分院刑事判決       99年度交上易字第101號
上  訴  人  臺灣屏東地方法院檢察署檢察官
上  訴  人
即  被  告  乙○○
被      告  甲○○
上列上訴人因被告業務過失傷害案件，不服臺灣屏東地方法院99
年度交易字第15號中華民國99年7 月23日第一審判決（起訴案號
：臺灣屏東地方法院檢察署98年度調偵字第242 號），提起上訴
，本院判決如下：
     主  文
上訴駁回。
     事  實
一、乙○○係址設屏東縣恆春鎮○○里○○路97之7 號「協誠潛
    水社」受雇之員工，以經營快艇拖行香蕉船搭載乘客進行水
    上遊憩活動為業，為從事業務之人。其於民國97年9 月6 日
    16、17時許，駕駛「協誠潛水社」所有之快艇，並於後拖之
    香蕉船上搭載包含丙○○在內共8 名乘客，在屏東縣恆春鎮
    後壁湖附近水域，進行該航次之第2 次香蕉船遊憩活動，因
    丙○○對於香蕉船水上活動之刻意翻船項目，會致人落水而
    有所恐懼，除於該航次之第1 次香蕉船遊憩活動（該次事先
    言明要玩翻船），其人留在快艇上而未乘坐香蕉船，丙○○
    復於該次（第2 次）香蕉船遊憩活動前，特別告知乙○○於
    該次香蕉船遊憩活動中，不要刻意將快艇甩尾，以避免香蕉
    船翻船致其落水。乙○○身為駕駛快艇操控香蕉船之人，本
    應注意上開乘客之特別要求，不讓快艇甩尾，更應避免後拖
    之香蕉船翻船，使乘客落水而致乘客彼此碰撞受傷之危險，
    而依當時情形，並無不能注意之情事，竟疏未注意上開乘客
    之「不玩翻船」特別要求，仍駕駛快艇刻意甩尾，使後拖之
    香蕉船翻船而乘客紛紛落水，致乘客丙○○於落水時，因頭
    部與其他乘客的身體相撞擊，受有頭部外傷合併顱骨骨折、
    左側顏面神經麻痺、外傷性耳膜受損合併聽力受損等傷害。
二、案經丙○○訴由臺灣屏東地方法院檢察署檢察官偵查起訴。
     理  由
一、證據能力：
    後述關於證人於審判外之陳述及卷附書證而屬於傳聞證據等
    部分，檢察官、被告已於本院審理調查上開證據時均知係屬
    傳聞證據，而就此證據能力均表示無意見，即同意作為證據
    ，且本院認為以之作為本案認定之證據，均與待證事實具有
    關聯性，且無證據證明此等證詞有何非出於任意性，或書證
    有何遭變造或偽造情事，作為本案之證據亦屬適當，依刑事
    訴訟法第159 條之5 第1 項規定，自得為證據。
二、有罪部分（被告乙○○部分）：
(一)、訊據上訴人即被告乙○○固坦承該航次第2 次香蕉船時，告
    訴人丙○○有告知不玩翻船等情，然否認上開業務過失犯行
    ，辯稱：該次香蕉船伊並無駕駛快艇刻意甩尾，而故意使香
    蕉船翻船，只是快艇稍微轉彎要開回浮台。坐香蕉船的人一
    定要稍微跟著轉彎，香蕉船會翻船是乘客平衡感不好，非伊
    所能控制，行前也有告知乘客萬一翻船要放手，都有告知乘
    客應注意事項。當天搭快艇出海有9 人，但坐香蕉船只有8
    人，並無超載，告訴人受傷是其未放手，告訴人亦與有過失
    云云。經查：
 1、被告乙○○係址設屏東縣恆春鎮○○里○○路97之7 號「協
    誠潛水社」（負責人係甲○○）受雇之員工，該潛水社以經
    營快艇拖行香蕉船搭載乘客進行水上遊憩活動為業，被告於
    97年9 月6 日下午，駕駛該潛水社所有之快艇，並於後拖之
    香蕉船上搭載包含告訴人丙○○在內之多名乘客，前往屏東
    縣恆春鎮後壁湖附近水域，進行香蕉船遊憩活動，於該航次
    之第1 次香蕉船遊憩活動（該次事先言明要玩翻船），告訴
    人留在快艇上而未乘坐香蕉船，而該航次之第2 次香蕉船遊
    憩活動，告訴人則坐上香蕉船，嗣因該次香蕉船之翻船而致
    告訴人於落水時，因頭部與其他乘客的身體相撞擊，受有頭
    部外傷合併顱骨骨折、左側顏面神經麻痺、外傷性耳膜受損
    合併聽力受損等傷害之事實，業據被告供認在卷，並經告訴
    人於原審及本院證述明確，並有南門醫院急診病歷（見原審
    卷第43-47 頁）、中山醫學大學附設醫院診斷證明書（見發
    查卷第11頁）、童綜合醫院診斷證明書（見他卷第7 頁）、
    台中榮民總醫院診斷證明書（見他卷第15頁）在卷可證。
 2、告訴人丙○○於該航次第2 次香蕉船遊憩活動前，特別告知
    被告乙○○於該次香蕉船遊憩活動中，不要刻意將快艇甩尾
    ，以避免香蕉船翻船致其落水。被告身為駕駛快艇操控香蕉
    船之人，竟疏未注意上開乘客之「不玩翻船」特別要求，仍
    駕駛快艇刻意甩尾，使後拖之香蕉船翻船而致告訴人落水之
    事實，業據證人翁千惠於原審證稱：因為我們有一個同學她
    不敢玩，所以我們有跟船家說我們這艘確定不要翻，我們也
    陪不敢玩翻船的人下去坐，是在上船之前說的等語（見原審
    卷第52頁），又告訴人亦於原審證稱：我當時有向開船的乙○○說這次不要翻船，我就是因為不要翻船才下去玩的等語
    （見原審卷第54頁反面），復參以被告於本院亦不諱言「我
    出發前知道這一趟是不要翻船的」等語（見本院卷第86頁）
    ，足認告訴人等人確有於該次香蕉船出發前向被告告知不要
    翻船之情。又被告確有甩尾讓該次香蕉船翻船之事實，亦經
    被告於偵查中供承「我第2 次駕駛有甩尾，但沒有做很激烈
    」等語明確（見他卷第13頁），核與證人翁千惠於原審證稱
    ：駕駛香蕉船的人有刻意快速甩尾，我們快到上船處，沒有
    什麼準備，所以就翻船．．．我們是快到回到搭船的地點，
    他們的快艇才突然轉彎，全部的人都掉到水中（見原審卷第
    52頁反面），及告訴人於原審證稱：駕駛轉彎之後停頓一下
    就翻船，因為這樣才會有作用力產生，是轉彎之後就翻船（
    見原審卷第55頁）等情相符，足徵被告乙○○當時確有刻意
    甩尾讓香蕉船翻覆之舉。
 3、公訴意旨雖指稱被告駕駛「協誠潛水社」所有之快艇，後拖
    之香蕉船上搭載包含告訴人丙○○在內共9 名乘客，而有未
    注意「從事水上遊憩活動應依限載人數乘載不得超載」之過
    失等語，然本件告訴人丙○○受傷時，該次（第2 次）香蕉
    船上乘坐多少人部分，據證人翁千惠於原審證稱：我不確定
    有幾個人（見原審卷第52頁），及告訴人於原審證稱：乘客
    部分有幾人忘記了（見原審卷第54頁）等情，則該次蕉船當
    時乘客是8 人或超載的9 人尚屬不明確。又經本院審理時傳
    訊告訴人到庭證述澄清此部分待證事項，則為告訴人與其友
    人共8 人前往「協誠潛水社」填寫保險資料（6 人寫在同1
    張，2 人寫在另1 張），其中1 人因腳傷不想玩香蕉船而留
    在浮台（告訴人這團參加海上活動共有7 人搭上快艇）。第
    1 次香蕉船活動，告訴人與另1 人留在快艇上，至少有五人
    搭上香蕉船。第二次香蕉船活動，與告訴人同團友人至少有
    1 人留在快艇上，告訴人與同團友人至多有6 人搭上香蕉船
    上，另有他團1 男1 女亦在第2 次香蕉船上等情在卷（見本
    院卷第77-79 頁），是依告訴人於本院上開證述內容，依然
    無法確認告訴人所搭乘之第2 次香蕉船上有9 人之超載事實
    ，至於卷附之保險遊客名單雖有登記9 人（見發查卷第37頁
    ），但其中僅有編號1-6 等人係屬告訴人同團友人，另2 人
    則寫在另1 張名單上（見本院卷第78頁），亦不能據此即推
    論被告有上開被訴超載之情。此外，公訴人並未提出積極之
    證據證明被告確有上開被訴超載之事實，自難遽認被告有何
    上開被訴超載之過失責任。
 4、被告乙○○受雇由同案被告甲○○經營之「協誠潛水社」，
    自88年起即在墾丁國家公園水域從事潛水活動，雖其營業項
    目，僅登記租賃業，然香蕉船並非法令禁止或限制之業務，
    且屬水域遊憩活動經營業，是「協誠潛水社」經營快艇香蕉
    船的水上活動，非屬經營法令禁止或限制之業務，有屏東縣
    政府99年5 月11日屏府建觀字第0990108975號函（原審卷第
    75、76頁）及墾丁國家公園管理處99年5 月27日墾遊字第09
    90003453函（原審卷第80頁）附卷足佐；又原商業登記法第
    33條經營登記範圍以外業務之罰則，已於97年1 月16日刪除
    ，故經營非法令禁止或限制之業務，則無違反商業登記法之
    規定一節，亦據屏東縣政府上開函文敘明。且墾丁國家公園
    管理處之海域遊憩活動管理方案，刻正辦理相關海域活動範
    圍及項目規劃及公告，故無「協誠潛水社」經營相關資料等
    情，亦有墾丁國家公園管理處上開函文可佐。此外，「協誠
    潛水社」經營香蕉船是否違反相關行政法令，純屬行政罰則
    之範疇，亦與刑法業務過失責任之認定無涉，附此敘明。
 5、被告乙○○知悉告訴人丙○○不玩香蕉船之刻意翻船項目（
    已如上述），又以快艇拖曳香蕉船的水上活動，於香蕉船翻
    覆時即可能造成乘客互撞受傷之危險，被告駕駛快艇為業，
    對此應有認識，且於乘客已告知不願意翻船落水時，依雙方
    之契約合意，更有依乘客之意見，避免使香蕉船翻覆致乘客
    受傷害之客觀注意義務，被告身為拖曳香蕉船之快艇駕駛，
    依其執業經驗，自應注意依乘客之意見，避免使香蕉船翻覆
    ，而依當時之天候、風浪等情形，又無不能注意之情況，竟
    確信不會發生乘客受傷之情形，仍刻意駕駛快艇甩尾，因而
    使香蕉船翻覆，致告訴人受有上開多處傷害，自應負過失責
    任，而被告之過失行為與告訴人之受傷間，有相當因果關係
    ，被告過失責任應可認定。
 6、綜上所述，被告乙○○所辯上情，均屬卸責之詞，不足採信
    。本件事證明確，被告上開業務過失犯行，應可認定。
(二)、按刑法所謂之業務，係指以反覆同種類行為為目的之社會活
    動而言（最高法院69年台上字第4047號判例意旨可參）。本
    件被告乙○○係「協誠潛水社」之香蕉船快艇駕駛，反覆從
    事駕駛快艇拖曳香蕉船搭載乘客之工作，為從事業務之人甚
    明。核被告所為上情，係犯刑法第284 條第2 項前段之業務
    過失傷害罪。
(三)、原審認被告乙○○罪證明確，因而適用刑法第284 條第2 項
    前段、第41條第1 項前段，刑法施行法第1 條之1 等規定，
    並審酌被告之年齡、智識程度、生活狀況，且有多次前科，
    有臺灣高等法院被告前案紀錄表可考，及告訴人所受之傷勢
    ，並兼衡被告之過失程度尚非嚴重，及尚未與告訴人達成民
    事和解、犯後態度等一切情狀，量處有期徒刑4 月，並諭知
    如易科罰金，以新台幣1000元折算1 日之折算標準。經核原
    判決關於被告部分之認事用法，核無不合，量刑亦屬允當。
    被告上訴仍執前詞否認犯罪，指摘原判決關於此部分不當，
    為無理由，被告乙○○上訴部分，應予駁回。
三、無罪部分（被告甲○○部分）：
(一)、公訴意旨略以：被告甲○○上開「協誠潛水社」負責人，雇
    用同案被告乙○○為員工，甲○○未經屏東縣政府許可，以
    經營快艇拖行香蕉船載客為業，為從事業務之人。因乙○○
    有上開業務過失犯行（如上開有罪部分所述），而認甲○○
    亦涉有刑法第284 條第2 項前段之業務過失傷害罪嫌云云。
(二)、按犯罪事實應依證據認定之，無證據不得認定犯罪事實；不
    能證明被告犯罪者，應諭知無罪之判決，刑事訴訟法第154
    條第2 項、第301 條第1 項分別定有明文。次按認定不利於
    被告之事實，須依積極證據，苟積極證據不足為不利於被告
    事實之認定時，即應為有利於被告之認定，更不必有何有利
    之證據；且被告否認犯罪所持之辯解縱屬不能成立，仍非有
    積極證據足以證明其犯罪行為，不能遽為有罪之認定；而認
    定犯罪事實所憑之證據，雖不以直接證據為限，間接證據亦
    包括在內，然而無論直接或間接證據，其為訴訟上之證明，
    須於通常一般之人均不致有所懷疑，而得確信其為真實程度
    者，始得據為有罪之認定，倘其證明尚未達此一程度，而有
    合理懷疑存在時，事實審法院復就其心證上理由予以闡述，
    敘明其如何無從為有罪之確信，因而為無罪之判決，尚不得
    任意指為違法（最高法院30年上字第816 號、第1831號判例
    、76年台上字第4986號判例意旨參照）。
(三)、公訴人認被告甲○○涉犯上開業務過失傷害，係以告訴人丙○○、證人翁千惠偵查中之指訴，及「協誠潛水社」之營利
    事業基本資料、遊客名單、協誠玩易網之網頁資料影本及現
    場船隻照片等情為據。然訊據被告固坦認其為該店負責人，
    但否認有何被訴業務過失傷害犯行，辯稱：告訴人與同行友
    人先至「協誠潛水社」店內填寫保險名單，著裝完畢後由店
    內工作人員帶往海邊，告訴人之後在海上情形，因伊並非快
    艇駕駛，其人亦不在快艇上故不清楚，該店有向屏東縣政府
    申請浮潛等水上活動之營利事業登記，而香蕉船也算是水上
    活動，也有向遊客說明香蕉船之安全規則，若遵守規則就不
    會有受傷情形，告訴人乘坐之香蕉船會翻船，是乘客平衡感
    與風浪的問題等語。
(四)、經查：
 1、被告甲○○所經營「協誠潛水社」之快艇拖曳香蕉船水上活
    動，非屬經營法令禁止或限制之業務，原商業登記法第33條
    經營登記範圍以外業務之罰則，已於97年1 月16日刪除，故
    經營非法令禁止或限制之業務，無違反商業登記法之規定，
    且墾丁國家公園管理處之海域遊憩活動管理方案，刻正辦理
    相關海域活動範圍及項目規劃及公告，而「協誠潛水社」經
    營香蕉船是否違反相關行政法令，純屬行政罰則之範疇，亦
    與刑法業務過失責任之認定無涉。又「協誠潛水社」所有之
    上開香蕉船，於告訴人丙○○乘坐時，不能證明有公訴意旨
    所指超載等情，已如上開有罪部分之論述，合先敘明。
 2、關於被告甲○○於告訴人丙○○乘坐之香蕉船翻船時，被告
    有無在拖曳香蕉船之快艇上，是否得知告訴人事先告知不玩
    翻船部分，業據據告訴人於原審證稱：當天是比較壯的乙○○開船的，我是跟乙○○交代不要翻船的．．．甲○○當時
    沒有在船上等語（見原審卷第54、56頁），核與被告所辯其
    人當時未在快艇上等語相符，復參以告訴人係屬本件受傷之
    當事人，其對於當時快艇上之情形，自屬記憶深刻，故證人
    翁千惠於原審所證「被告係在快艇上之另一名工作人員」等
    語（見原審卷第51頁反面），應屬誤述而不能採為對被告不
    利之認定。
 3、告訴人丙○○所受上開傷害，既因同案被告乙○○未依乘客
    之特別要求「不玩翻船」，刻意駕駛快艇甩尾，導致拖曳之
    香蕉船翻覆所造成（已如上開有罪部分之論述），又被告甲○○當時人亦未在快艇上，自難以知悉告訴人等乘客當時係
    如何要求被告之受雇人即乙○○等情，無從僅憑被告係「協
    誠潛水社」負責人之事實，遽認被告對於該潛水社受雇人之
    業務過失傷害行為，亦應負起業務過失傷害刑責。此外，復
    查無其他積極證據足資認定被告有公訴意旨所指上開犯行，
    被告被訴業務過失傷害犯罪，自屬不能證明。原審因而以不
    能證明被告甲○○犯罪，而為被告無罪之諭知，核無違誤。
(五)、原審公訴人循告訴人丙○○請求之上訴意旨略以：1 、告訴
    人及證人翁千惠於原審證稱香蕉船上乘客有9 人，有超載之
    情形。而香蕉船僅有8 個座位，故其中一個座位係由翁千惠
    及其男友2 人共乘。被告甲○○為潛水社之負責人，明知香
    蕉船之安全搭載人數為8 人，竟為營利而違反安全規則而超
    載，顯有過失。2 、告訴人及其他乘客搭乘香蕉船前填寫保
    險等相關資料係於被告甲○○面前所為，再由甲○○引領乘
    客前往岸邊搭乘乙○○所駕駛之香蕉船，是甲○○於本次之
    香蕉船遊憩活動過程中，亦參與乘客人數之控制，且甲○○
    亦於現場經營，其對於乙○○駕駛香蕉船應負擔監督之責。
    3 、依「墾丁國家公園海院遊憩活動發展方案」，香蕉船係
    屬第三類海域遊憩活動，該方案附件五「海域遊憩活動注意
    及禁止事項」第6 點規定，從事第三類海域遊憩活動時，應
    遵守「屏東縣水上遊憩活動管理自治條例」相關規定，違反
    時，依規定告發並依據上開自治條例處理。而「屏東縣水上
    遊憩活動管理自治條例」第7 條第1 項則規定，水上遊憩活
    動器具所有人申請從事營利性質之水上遊憩活動，應填具申
    請書，向屏東縣政府申請籌設及許可，據告訴人查詢98年9
    月間商業登記公示資料，針對水域遊憩活動經營業，特別標
    註請墾管處核可後始得營業，而「協誠潛水社」並無墾管處
    之核可，是原審以屏東縣政府99年5 月11日函文及墾丁國家
    公園管理處99年5 月27日之函文而認「協誠潛水社」係合法
    經營，即有疑義。被告甲○○對於乘客搭乘之人數之控管有
    違上開安全規則之過失，且「協誠潛水社」亦有未合法申請
    許可而營業之情形，原審未詳查遽認甲○○並無過失而為無
    罪之諭知，顯有違誤等語。然關於被告甲○○所經營「協誠
    潛水社」之快艇拖曳香蕉船水上活動，非屬經營法令禁止或
    限制之業務，經營非法令禁止或限制之業務，無違反商業登
    記法之規定，且墾丁國家公園管理處之海域遊憩活動管理方
    案，刻正辦理相關海域活動範圍及項目規劃及公告，而「協
    誠潛水社」經營香蕉船是否違反相關行政法令，純屬行政罰
    則之範疇，亦與刑法業務過失責任之認定無涉。又「協誠潛
    水社」所有之上開香蕉船，於告訴人丙○○乘坐時，不能證
    明有公訴意旨所指超載等情，且被告於告訴人丙○○乘坐之
    香蕉船翻船時，並無在拖曳香蕉船之快艇上等情，均如上開
    論述明確，則就告訴人乘坐該次香蕉船之水上活動因而受傷
    之責，自難認被告對其受雇人乙○○有何監督未周之過失情
    形。此外，被告身為「協誠潛水社」之負責人，由其受理告
    訴人等人之保險資料填寫及引領乘客前往岸邊搭乘進行香蕉
    船之水上活動，本屬被告之一般業務行為，則被告於「協誠
    潛水社」之現場經營，亦不能推及對於乙○○於海上所為個
    人疏未注意之過失責任，而遽認人在岸上之被告亦應負擔監
    督之責。從而，原審公訴人上訴所執前詞，指摘原判決關於
    被告甲○○無罪部分有所不當，為無理由，此部分上訴應予
    駁回。
據上論據上論斷，應依刑事訴訟法第368 條，判決如主文。
本案經檢察官孫小玲到庭執行職務。
中    華    民    國    99    年    11    月    2     日
                  刑事第三庭    審判長法  官  莊崑山
                                      法  官  唐照明
                                      法  官  張意聰
以上正本證明與原本無異。
本件判決不得上訴。
中    華    民    國    99    年    11    月    3     日
                                      書記官  陳金卿
附錄本判決論罪科刑法條：
刑法第284 條第2 項
前段從事業務之人，因業務上之過失傷害人者，處1 年以下有期
徒刑、拘役或1 千元以下罰金。

司法院資訊處製作；財團法人民間司法改革基金會備份。
